臺灣士林地方法院民事判決　　　　　　　 99年度訴字第920號
原　　　告　許振銘
訴訟代理人　蘇漢祥律師
被　　　告　林麗香
上列當事人間返還房屋事件，本院於民國100年3月18日言詞辯論
終結，判決如下：
    主  文
被告應將坐落新北市○○區○○段三八○及三八一地號土地上之
建號一一三三建物即門牌號碼新北市○○區○○街七二之二號房
屋及如附件所示Ａ、Ｂ增建部分建物（面積一百二十三點五六平
方公尺），騰空遷讓返還予原告。
訴訟費用由被告負擔。
本判決第一項於原告以新臺幣參拾肆萬元為被告供擔保後，得假
執行。
    事實及理由
甲、程序方面：
    按「訴狀送達後，原告不得將原訴變更或追加他訴，但有下
    列情形之一者，不在此限：二請求之基礎事實同一者。」民
    事訴訟法第255 條第1 項第2 款定有明文。查原告起訴時訴
    之聲明第1 項係請求被告應將坐落臺北縣淡水鎮○○○段13
    1 之25、134 之98地號土地上之建號936 建物即門牌號碼臺
    北縣淡水鎮○○街72之2 號房屋及頂樓全部增建房屋（面積
    94平方公尺）騰空遷讓返還原告。嗣經本院囑託臺北縣淡水
    鎮地政事務所測量增建占用之面積（即如附件所示）後，原
    告於民國99年11月3 日具狀及於100 年1 月28日本院言詞辯
    論期日當庭將訴之聲明第1 項變更如主文第1 項所示，並於
    100 年3 月18日將請求權基礎變更為民法第767 條，核其所
    為之變更均係基於同一之基礎事實，與前開法條規定相符，
    自應予准許。
乙、實體方面：
一、原告起訴主張：伊於94年1 月31日向訴外人黃華源購買坐落
    新北市○○區○○段380 地號（重測前：臺北縣淡水鎮○○
    ○段131 之25地號）、大義段381 地號（重測前：臺北縣淡
    水鎮○○○段134 之98地號）之土地，權利範圍各三分之一
    ，及其上之建號1133建物（重測前：臺北縣淡水鎮○○○段
    936 建號）即門牌號碼新北市○○區○○街72之2 號房屋（
    下稱系爭房屋）及如附件所示之A 、B 增建部分（系爭房屋
    及增建部分，以下合稱系爭不動產），並已於94年3 月21日
    取得系爭不動產之所有權，因被告無合法之權源占有系爭不
    動產，爰依民法第767 條之規定，請求被告騰空遷讓返還系
    爭不動產等語。並聲明：(一)如主文第1 項所示。(二)願供擔保
    ，請准宣告假執行。
二、被告則以：系爭房屋及坐落土地之應有部分，是由伊之公公
    黃淵在伊未嫁到黃家前所購買，雖登記在黃淵之子黃華源名
    下，惟伊於68年間嫁到黃家後，黃淵及伊之婆婆均表示要移
    轉登記給伊，而系爭房屋如附件所示之A 、B 增建部分，也
    非黃華源所搭蓋，而是由黃淵搭蓋。系爭不動產實際上亦由
    伊居住使用迄今，伊為所有權人，並非無權占有，黃華源僅
    為登記名義人，原告明知上情，其主張向黃華源購買系爭不
    動產而取得所有權並不實在等語，資為抗辯。並聲明：駁回
    原告之訴。
三、兩造不爭執之事實：
  (一)系爭房屋係在67年11月21日登記在黃華源名下，有臺北縣淡
    水地政事務所網路申領異動索引附卷可佐（本院卷第62頁）
    。
  (二)被告迄今仍占有系爭不動產，系爭房屋如附件所示之A 、B
    增建部分，需利用系爭房屋內部出入，並無其他出入口，有
    勘驗筆錄在卷可參（本院卷第74頁）。
四、兩造之爭點：（本院卷第102頁）
    被告占有系爭不動產，是否有合法之權源？
五、得心證之理由：
  (一)按不動產物權，依法律行為而取得、設定、喪失及變更者，
    非經登記，不生效力；當事人主張有利於己之事實者，就其
    事實有舉證責任；又文書依其程式及意旨得認作公文書者，
    推定為真正，民法第758 條第1 項、民事訴訟法第277 條本
    文、第355 條第1 項分別定有明文。次按在房屋加蓋之增建
    部分，或與原建物使用共同壁，或加建在原建物之上，仍須
    利用原建物之門戶進出，而無獨立之進出通路，各該增建部
    分，既已與原建物附合而成為一整體，即成為原建物之重要
    成分，依民法第811 條之規定，應由原建物之所有權人取得
    各該增建部分之所有權（最高法院85年台上字第807 號民事
    判決意旨參照）。經查，系爭房屋係在67年11月21日登記在
    黃華源名下，有臺北縣淡水地政事務所網路申領異動索引附
    卷可佐（本院卷第62頁），已如前述，而異動索引乃係地政
    人員根據登記簿謄本之記載而於職務上所製作之文書，自屬
    公文書，揆諸前開法條規定，自應推定黃華源於67年11月21
    日已取得系爭房屋之所有權。雖被告辯以：黃華源僅為登記
    名義人，因伊於68年間嫁到黃家後，黃淵及伊之婆婆均表示
    要移轉登記給伊，伊才是所有權人云云，然查，上開異動索
    引並無被告為權利人之記載，則被告此部分所辯，尚屬無據
    。至於被告另辯稱：系爭房屋如附件所示之A 、B 增建部分
    ，並非黃華源所搭蓋，而是由黃淵搭蓋乙節。經查，系爭房
    屋如附件所示之A 、B 增建部分，需利用系爭房屋內部出入
    ，並無其他出入口，有勘驗筆錄在卷可參（本院卷第74頁）
    ，亦如前述，足認上開增建部分，仍須利用系爭房屋之門戶
    進出，而無獨立之進出通路，則上開增建部分，已與系爭房
    屋附合而成為一整體，亦應由黃華源取得上開增建部分之所
    有權。次查，原告主張向黃華源購買系爭不動產及於94年3
    月21日取得所有權之事實，亦據原告提出買賣契約書（本院
    卷第11至26頁）、移轉契約書（本院卷第30至34頁）、所有
    權狀（本院卷第35至37頁）、土地及建物登記第二類謄本、
    異動索引（本院卷第62、86至88頁）為佐，其中異動索引、
    所有權狀及登記謄本，均係地政人員於職務上所製作之文書
    ，屬於公文書，揆諸前開法條規定，自可推定原告已於94年
    3 月21日取得系爭不動產之所有權。雖被告另以原告主張向
    黃華源購買系爭不動產而取得所有權並不實在云云置辯，然
    已為原告所否認，被告並未就原告取得所有權移轉登記之買
    賣契約有何不實乙節，舉證以實其說，則被告此部分之辯解
    ，亦不足採。
  (二)次按以無權占有為原因，請求返還所有物之訴，如原告就其
    物有所有權存在之事實已經認定，而被告以非無權占有為抗
    辯者，則被告應就其取得占有係有正當權源之事實證明之。
    如不能證明，則應認原告之請求為有理由。查原告已於94年
    3 月21日取得系爭不動產之所有權，而被告亦不否認占用系
    爭不動產迄今，均如上述，然被告迄至本院言詞辯論終結前
    ，並未提出合法占有之證明，自堪認被告占有系爭不動產為
    無權占有，則原告依民法第767 條：「所有人對於無權占有
    或侵奪其所有物者，得請求返還之。」之規定，請求被告騰
    空遷讓返還系爭不動產，自屬有據。
六、綜上所述，原告為系爭不動產之所有權人，被告既未能舉證
    其占用系爭不動產之合法權源，則原告依民法第767 條之規
    定，請求被告將系爭不動產騰空遷讓返還予原告，自有理由
    ，應予准許。又原告陳明願供擔保，請求宣告假執行，核無
    不合，爰酌定相當擔保金額，併予准許之。
七、據上論結，本件原告之訴為有理由，依民事訴訟法第78條、
    第390 條第2 項，判決如主文。
中    華    民    國   100    年    4     月    15    日
                  民事第一庭  法  官  林政佑
以上正本證明與原本無誤。
如對本判決上訴，應於判決送達後20日內向本院提出上訴狀；若
委任律師提起上訴者，應一併繳納上訴審裁判費，否則本院得不
命補正逕行駁回上訴。
中    華    民    國   100    年    4     月    19    日
                              書記官  蔡岳霖